臺灣新北地方法院民事裁定
111年度抗字第182號
抗  告  人  孫世仁  
相  對  人  新北市美麗華開發股份有限公司暨子公司企業工會


法定代理人  黃文正  
上列當事人間聲請解散工會事件，抗告人對於中華民國111年6月
9日本院111年度勞聲字第13號裁定提起抗告，裁定如下：
    主  文
抗告駁回。
抗告程序費用由抗告人負擔。
    理  由
一、本件抗告意旨略以：
　㈠原裁定見解，過度限縮「利害關係人」之範圍，不符工會法
    第37條第2項（下稱系爭規定）之立法意旨
　　利害關係人既然在系爭規定内與主管機關、檢察官並列，自
    不得以股東並非工會會員或雇主為由，認股東對工會之存續
    無利害關係；利害關係人，係指法律上的權利或地位將直接
    或間接受影響之人，並非以權利直接受損為必要。原裁定先
    引股東依公司法所享有之各項權利，再以該權利内容不涉工
    會事項，認抗告人本件聲請依法無據。實則，利害關係本不
    以權利直接受損或侵害為必要，僅需受有影響即屬適格。按
    公司以營利為目的，抗告人作為公司的股東，有受盈餘分派
    之請求權。如公司因為工會所要求之團體協約而造成營運成
    本增加之結果，或者因為罷工，及設置糾察線而使公司喪失
    收入，甚至遭到消費者求償，均影響股東是否有機會受盈餘
    分配及盈餘多寡之盈餘分派請求權。凡此，均足證相對人工
    會是否依法應受法院解散之裁定，抗告人以股東身分，當有
    重大之利害關係。
　㈡工會會員30人，是工會组織之合法前提要件，會員人數如有
    不足，並為工會法所明確規定之解散情事，法院就此並無裁
    量權限
　  1.我國必須要有勞工會員人數30人以上，才能合法成立工會
      ，如果人數不足，依法根本無成立工會之可能。原裁定認
      工會有保障勞工權益、增進勞工知能，改善勞工勞動條件
      之公共利益等語，前提都是在有超過30人的情況。如果形
      式上沒有超過30人會員，根本無工會存在之可能。是原裁
      定有關工會本可自行決定組織之籌組見解，顯非適法。
　　2.會員人數不足是法定解散事由，法院對此並無裁量權。工
      會法已預設至少30人以上連署才能發起工會組織，意謂立
      法者對工會之組織並非放任，且工會法第37條第1項並以
      會員人數不足為解散事由之一，足知立法者明確認為工會
      人數30人門檻要件，是工會可否成立或應否解散之法定要
      件，文義明確，並無其他解釋空間。其次，工會法要求會
      員人數達30人之門檻，主係因工會有保障勞工權益、增進
      勞工知能，改善勞工勞動條件之公共利益功能，需有一定
      之人數及代表性。倘若工會人數不足，將形成僅由少數寡
      頭把持，況且其他勞工如不願加入，不僅該工會民主正當
      性無法確立（根本未受足夠勞工之支持，才會導致會員人
      數低於法定門檻），另方面工會寡頭卻享有眾多福利待遇
      事項（例如工會法第36條之每月50小時的會務假），如果
      會員人數不則，顯無法達成工會預定之功能，反而破壞勞
      資關係。
  ㈢依上所述，工會未達最低法定人數時，即屬符合立法者所預
    定不能正常運作之情事，法院對此實無裁量權。爰依法提起
    抗告，聲明請求廢棄原裁定，相對人工會應予解散等語。
二、按為促進勞工團結，提升勞工地位及改善勞工生活，特制定
    本法；工會為法人；勞工均有組織及加入工會之權利；組織
    工會應有勞工30人以上之連署發起，組成籌備會辦理公開徵
    求會員、擬定章程及召開成立大會。前項籌備會應於召開工
    會成立大會後30日內，檢具章程、會員名冊及理事、監事名
    冊，向其會址所在地之直轄市或縣（市）主管機關請領登記
    證書；工會有下列情形之一者，得經會員大會或會員代表大
    會議決，自行宣告解散：一、破產。二、會員人數不足。三
    、合併或分立。四、其他經會員大會或會員代表大會認有必
    要時。工會無法依前項第1款至第3款規定自行宣告解散或無
    從依章程運作時，法院得因主管機關、檢察官或利害關係人
    之聲請解散之，工會法第1條、第2條、第4條第1項、第11條
    第1項、第2項前段、第37條分別定有明文。次按基於實務考
    量，工會籌組與解散雖為工會自主事項，惟如有特殊原因，
    例如因會員大量流失，發生會員人數已不足修正條文第11條
    所定30人之連署發起門檻，或財務不健全而致會務停頓等情
    事，致無法召開會員大會或會員代表大會時，工會可能無法
    繼續正常運作，亦無法透過上開會議之召開決議解散，爰增
    列第2項規定以為解決規範，此觀工會法第37條之立法理由
    即明。
三、經查：
　㈠由上述說明可知，立法者考量工會之會務自主化及運作民主
    化原則，而將解散與否之權交由工會最高權力機關議決，僅
    於工會法第37條第1項第1款至第3款之法定事由發生後，致
    無法召開會員大會或會員代表大會時，工會無法繼續正常運
    作，亦無法透過上開會議之召開決議解散，法院始得介入。
    再者，觀該條文係以「得」字規定，可知是否裁定解散，此
    為法院之裁量權，非經利害關係人之聲請，即必須裁定予以
    准許，而法院就此所為之裁量，尚應慮及工會是否仍在正常
    運作，倘逕以會員人數不足、合併或分立（工會於第1款破
    產情形下，不可能正常運作）等情形，即裁定命工會解散，
    恐使正常運作之工會遭受重大危害，致損害其勞工會員權益
    之虞，合先敘明。
　㈡就抗告人是否屬工會法第37條第2項所定之利害關係人而言：
　1.按勞動三權（或稱為勞工之集體基本權）包括勞動團結權、
    團體協商權及集體爭議權三者，所謂團結權，指勞工享有組
    織或加入工會的權利。由於個別勞工與雇主之間有明顯的不
    對等關係，因此，保障勞工透過組織結社的方式形成集體力
    量，才能擁有與雇主對等的關係。為確實保障勞工之勞動團
    結權，避免雇主以其經濟優勢地位，對於勞工行使法律所賦
    予之權利，採取反工會組織及相關活動，工會法定有相關規
    範。既然組織工會為勞工最基本的集體權利，則在利害關係
    人依工會法第37條第2項聲請解散工會時，自應採取限縮性
    解釋，以直接利害關係人為限。則抗告人既非相對人之會員
    ，亦非相對人會員之雇主，對於相對人之組成、活動及事務
    等項，均無從參與及介入，自應認定其非屬此所謂之直接利
    害關係人，故其本件聲請，程序上即不符規定。
　2.再者，抗告人雖主張因相對人要求之團體協約增加成本、舉
    行之罷工、設置糾察線而使公司喪失收入，影響抗告人之盈
    餘分派請求權云云，惟未舉證釋明，且「公司若有盈餘，股
    東本於股東權，雖有盈餘分派請求權，然此僅係可能獲得分
    派之期待權，如公司未完納一切稅捐、彌補虧損、依法提出
    法定盈餘公積，及盈餘分派之議案未經股東會決議承認，自
    不發生盈餘分派給付請求權，股東即不得以公司有盈餘而請
    求分派股息及紅利」（最高法院93年度台上字第2217號判決
    意旨參照）。故股東之盈餘分派請求權是否存在，在獲股東
    會決議通過得分派盈餘前，仍屬未定。換言之，在公司股東
    會作出分派股息紅利決議之前，盈餘分配請求權只是一項未
    來的、數額不確定的抽象性債權（即期待權性質）。而在公
    司作出決議之後，該權利才成爲數額確定的到期債權，股東
    才有具體之盈餘分派請求權。因此，抗告人所主張之盈餘分
    派請求權既未具體發生，自無從主張此項權利因此產生不利
    益而受損害，更非所謂利害關係人之地位。故其所為聲請，
    於法亦有未合，無法准許。
　㈢再就會員人數不足30人是否即應裁定解散而言
　　本件依抗告人提出相對人第2屆會員大會第5次臨時會議記錄
    所示，其上所載應到之出席人員為27人（見原審卷第31頁）
    ，可認相對人之會員人數現確未滿30人。惟相對人前因美麗
    華公司之不當勞動行為事件，與會員共同向勞動部申請進行
    不當勞動行為裁決，經勞動部不當勞動行為裁決委員會於10
    7年4月20日、109年11月13日以107年勞裁字第5號、109年勞
    裁字第20號裁決決定，美麗華公司構成工會法第35條第1項
    第1款、第5款之不當勞動行為在案（見原審卷第125頁、第1
    54頁），嗣於110年8月23日代表會員與美麗華公司、杏中公
    司、杏美公司及美杏公司簽訂美麗華高爾夫球場110年勞資
    爭議協議書，並約定以該協議書後附之團體協約取代107年1
    月30日之勞資爭議調解筆錄內容及效力（見原審卷第189頁
    至第204頁），足認相對人現仍依工會法第5條規定持續為會
    員處理勞資爭議及促進勞動條件等事件，且所餘會員人數亦
    仍具有團體組織性，顯未因會員人數不足而影響其正常會務
    ，並無空有法人外觀卻未實際運作之情形，且雙方已因相對
    人會員權益具有嚴重利害對抗關係，現仍尚有多起民事、刑
    事及行政案件繫屬於法院、行政機關（見原審卷第205頁）
    ，倘僅憑抗告人所主張相對人會員人數未滿30人乙節，即裁
    定命相對人解散，反將使工會無法繼續正常運作，致損害其
    勞工會員權益之虞。從而，本件相對人工會依卷附資料既可
    認仍正常運作，未因會員人數減少而異，抗告人復無提出任
    何能供法院即時調查之證據或聲請調查其他證據，以釋明相
    對人工會是否存有無法依工會法第22條以下規定開會自行宣
    告解散，或內部已無從依章程正常運作會務等情，則其本件
    聲請相對人解散，自不能認有理由，而應予駁回。
四、綜上所述，原裁定所為駁回抗告人解散相對人工會之聲請，
    並無不當。抗告意旨聲明廢棄原裁定，為無理由，應予駁回
    。
五、據上論結，本件抗告為無理由，爰裁定如主文。
中　　華　　民　　國　　111 　年　　11　　月　　25　　日
                勞動法庭      審判長法　官　饒金鳳
                                    法　官　王士珮
                                    法　官　劉以全
以上正本係照原本作成
本裁定除以適用法規顯有錯誤為理由外，不得再抗告。如提起再
抗告，應於收受後10日內委任律師為代理人向本院提出再抗告狀
，並應繳納再抗告費新臺幣1000元。
中　　華　　民　　國　　111 　年　　11　　月　　25　　日
                                    書記官　許慧禎